臺灣彰化地方法院交通事件裁定　　　 100年度交聲字第1142號
原處分機關
即移送機關　交通部公路總局臺中區監理所彰化監理站
異　議　人
即受處分人　蔡松清
上列受處分人因違反道路交通管理處罰條例事件，對於交通部公
路總局臺中區監理所彰化監理站民國100年8月4日所為之處分（
彰監四字第裁64-I00000000號裁決書），聲明異議，本院裁定如
下：
    主  文
原處分撤銷。
蔡松清汽車駕駛人，駕駛重型機器腳踏車經測定酒精濃度超過規
定標準，記違規點數五點，並應接受道路交通安全講習。
    理  由
一、原處分機關略以：異議人即受處分人蔡松清（下稱異議人）
    於民國99年4月11日凌晨1時20分許，駕駛車牌號碼MT7-118
    號重型機器腳踏車，行經彰化縣員林鎮○○路與建國路口處
    ，因「酒後駕車，經酒精濃度測定呼氣值達0.59MG／L，超
    過標準值。」之違規，經彰化縣警察局員林分局員林派出所
    警員舉發，爰依道路交通管理處罰條例第35條第1項第1款、
    第24條第1項第2款、第68條第2項之規定，裁處罰鍰新臺幣
    （下同）45,000元，記違規點數5點及施以道安講習。又按
    刑事訴訟法所規定之緩起訴處乃附條件之不起訴處分，本質
    上為不起訴處分之一種，此觀該法第256條之規定自明，至
    檢察官為不起訴處分時，依刑事訴訟法第253條之2第1項規
    定，對被告所為之指示及課予之負擔，乃屬一種特殊之處遇
    措施，並非刑罰。故刑事案件經檢察官為緩起訴處分確定後
    ，視同不起訴處分確定，依行政罰法第26條規定，得為行政
    裁罰，並無異議人所指「一事不二罰」原則之適用，原處分
    應無不合等語。
二、異議意旨略以：伊公共危險罪部分，經移送臺灣彰化地方法
    院檢察署，業由檢察官為緩起訴處分確定，並已服完60小時
    之義務勞動服務，應不需再繳交罰金，為此聲明異議等語。
三、按汽車駕駛人飲用酒類或其他類似物後，其吐氣所含酒精濃
    度超過每公升0.25毫克者，不得駕車，道路交通安全規則第
    114條第2款定有明文；又汽車駕駛人，駕駛汽車經測試檢定
    酒精濃度超過規定標準者，處15,000元以上60,000元以下罰
    鍰，並當場移置保管該汽車輛及吊扣其駕駛執照1年，道路
    交通管理處罰條例第35條第1項第1款亦有明文；領有汽車駕
    駛執照之汽車駕駛人，除駕駛聯結車、大客車、大貨車外之
    非其駕駛執照種類之車輛，違反本條例及道路交通安全規則
    之規定，應受吊扣駕駛執照情形時，無因而肇事致人受傷或
    重傷者，記違規點數五點，同條例第68條第2項亦規定甚明
    ；另依同條例第24條第1項第2款之規定，並應接受道路交通
    安全講習。惟按94年2月5日公布，95年2月5日施行之行政罰
    法第26條規定：「一行為同時觸犯刑事法律及違反行政法上
    義務規定者，依刑事法律處罰之。但其行為應處以其他種類
    行政罰或得沒入之物而未經法院宣告沒收者，亦得裁處之。
    前項行為如經不起訴處分或為無罪、免訴、不受理、不付審
    理之裁判確定者，得依違反行政法上義務規定裁處之。」其
    所揭示之所謂「一事不二罰」原則，探究其立法目的，無非
    以一行為同時觸犯刑事法律及違反行政法上義務規定時，由
    於刑罰與行政罰同屬不法行為之制裁，而刑罰之懲罰作用較
    強，依刑事法律處罰即足資警惕，實無一事二罰再處行政罰
    之必要，但罰鍰以外之沒入或其他種類行政罰，因兼具維護
    公共秩序之作用，為達行政目的，行政機關仍得併予裁處。
四、經查：
（一）本件異議人於上開時、地，騎乘系爭機車，有前揭違規行
      為等情，為異議人所不爭執，並有舉發機關彰警交字第
      I00000000號舉發違反道路交通管理事件通知單及原處分
      機關裁決書各1紙附卷可稽，是異議人本件違規行為，事
      證明確，足堪認定。
（二）又本件異議人因本件違規涉犯酒後駕車之公共危險案件，
      業經臺灣彰化地方法院檢察署檢察官於99年4月15日以99
      年度速偵字第850號為緩起訴處分確定，其緩起訴處分期
      間為1年，且經檢察官諭令其應於收受該署檢察官執行緩
      起訴處分命令通知書後，8個月內向檢察署指定之公益團
      體、地方自治團體或社區提供60小時之義務勞務等情，亦
      經本院依職權調取異議人之臺灣高等法院被告前案紀錄表
      查證屬實，是異議人已依前開緩起訴處分諭知之內容履行
      完畢且緩起訴未經撤銷乙節，洵可確定。
（三）查行政罰法第26條第2項雖明文列舉得再為行政裁罰之事
      由僅有不起訴處分、無罪、免訴、不受理、不付審理裁判
      裁判確定之五種類型，且無概括條款規定其他得與上述五
      種刑事裁定等量齊觀之類型，本於文義解釋，基於明示其
      一排斥其他、例外規定從嚴解釋之法理，不應擴張解釋包
      含緩起訴處分確定之類型。又依據緩起訴處分制度之本質
      ，為介於起訴及微罪職權不起訴間之緩衝制度設計，其具
      體效力依刑事訴訟法第260條規定，於緩起訴處分期間屆
      滿未經撤銷者，非有同條第1款或第2款情形之一不得對於
      同一案件再行起訴，即學理上所稱實質確定力，足見在緩
      起訴期間內，尚無實質確定力可言（參照最高法院94年臺
      非字第215號、95年臺非字第284號判決意旨），故觸犯刑
      事法律之犯罪行為符合緩起訴要件者，雖經檢察官為緩起
      訴處分而暫緩起訴，然仍係認被告有犯罪嫌疑，始予暫緩
      起訴，並得課被告予一定之負擔或指示，此與不起訴處分
      係因犯罪嫌疑不足或其他原因，不得附條件或負擔，仍顯
      有不同，故緩起訴處分與不起訴處分之性質有異，行政罰
      法第26條第2項並未明列緩起訴處分，自不宜擴張解釋。
      另依附負擔之緩起訴處分對異議人產生之法律效果，檢察
      官依刑事訴訟法第253條之2第2項規定為緩起訴處分，課
      以被告金錢給付、勞務提供及處遇措施者，異議人係履行
      檢察官為緩起訴處分命令，此等命令名義上雖非刑罰，仍
      是一種特殊的處遇措施，會產生未經裁判即生終局處理案
      件之實質效果，性質上已係實質的制裁，造成被告財產減
      少、自由及人性尊嚴限制或義務增加等權利生不利的影響
      ，故應得其同意，是此類「特殊的處遇措施」性質上當屬
      干預人民自由之處分，實與刑事制裁無異。則異議人上開
      違反刑事法律禁止規範之犯罪事實既已明確，僅因檢察官
      採取緩起訴處分之替代性刑事處遇手段，未將該案逕起訴
      或聲請簡易判決處刑，致其後適用之刑事程序有所區別，
      然就異議人仍負有一定之義務觀察，其如未在上開指定期
      間內確實履行義務，依刑事訴訟法第253條之3第1項第3款
      之規定，受處分人將遭受撤銷緩起訴處分之不利益；反之
      ，倘其確實遵守並履行各項緩起訴條件，除非合於刑事訴
      訟法第260條所定情形之一，否則異議人即無再就同一案
      件遭受刑事訴追之虞。從而，異議人已因此前開緩起訴處
      分而剝奪其自由權，而上開義務給付義務亦具有強制性、
      懲罰性，雖不若易科罰金係以支付金錢作為自由刑之替代
      ，惟經由緩起訴處分條件之履行使其免於遭檢察官發動起
      訴程序，仍具有替代刑罰之效果，廣義而言，應屬實質制
      裁，而有行政罰法第26條第1項「一事不二罰」規定之適
      用。況刑事被告如藉由緩起訴處分而節省司法資源者，在
      基於實質懲罰目的而其人身自由或財產權遭受剝奪之餘，
      卻仍需繳納一定金額之行政罰鍰，其結果勢必降低刑事被
      告接受緩起訴處分之意願，而反噬緩起訴處分替代繁複刑
      事審判程序之制度性機能。再道路交通管理處罰條例第35
      條第8項固定有汽車駕駛人經裁判確定處以罰金低於該條
      例第92條所訂最低罰鍰基準規定者，應依該條例裁決繳納
      不足最低罰鍰部分之規定。惟檢察官以緩起訴命被告向指
      定之公益團體、地方自治團體或社區提供義務勞務，與道
      路交通管理處罰條例第35條第8項因違反道路交通安全促
      進之行政法上義務而裁判確定處以「罰金」，其性質迥然
      不同，並無所謂差額可言，自無適用該條例之可能，附此
      敘明。
（四）綜上所述，本件異議人上開酒後駕車行為，係一行為同時
      觸犯刑事法律及違反行政法上義務規定，是於觸犯刑法第
      185條之3之罪嫌既經檢察官為緩起訴處分確定，即緩起訴
      期間為1年，異議人並應依緩起訴處分書之內容提供60小
      時義務勞動，應可認實質該當行政罰第26條第1項所指「
      依刑事法律」之處罰。從而，本件異議人既已依懲罰作用
      較強之刑事法律制裁，即無再依行政法為相同處罰之必要
      ，本件異議人之聲明異議為有理由，自應由本院將原處分
      撤銷。又本件異議人就原處分記違規點數5點及施以道安
      講習部分，雖未聲明異議，然因酒後駕車僅有一交通違規
      行為，且有關其處罰效果之罰鍰、吊扣駕駛執照與施以道
      路交通安全講習等與該交通違規行為是否存在，均無從分
      離，本院自應就原處分全部加以審理（臺灣高等法院暨所
      屬法院98年法律座談會刑事類提案第23號研討結果意旨參
      照）。從而，本件異議為有理由，原處分應予以撤銷，並
      諭知如主文第二項所示之處罰。
五、據上論斷，應依道路交通管理處罰條例第87條第2項、道路
    交通事件處理辦法第19條前段，裁定如主文。
中    華    民    國   100    年    8     月    18    日
              交通法庭      法  官  葛永輝
以上正本證明與原本無異。
如不服本裁定，應於裁定送達後5日內，向本院提出抗告狀。
中    華    民    國   100    年    8     月    18    日
                            書記官  林盛輝